【裁判字號】    96,簡上,141
【裁判日期】    971016
【裁判案由】    塗銷所有權移轉登記等
【裁判全文】
臺灣桃園地方法院民事判決             96年度簡上字第141號
上  訴  人  日盛國際商業銀行股份有限公司
法定代理人  丁○○
訴訟代理人  甲○○
被  上訴人  丙○○
                        段93巷4號2樓
            乙○○
                          4樓
                        段93巷4號2樓
上列當事人間請求塗銷所有權移轉登記等事件，上訴人對於中華
民國96年6 月21日本院中壢簡易庭96年度壢簡字第534 號第一審
簡易判決提起上訴，於97年10月2 日言詞辯論終結，本院判決如
下：
    主      文
原判決廢棄。
被上訴人丙○○於民國九十五年三月二十二日就如附表所示不動
產贈與被上訴人乙○○之贈與行為，及民國九十五年四月十八日
所為之所有權移轉行為應予撤銷。
被上訴人乙○○就如附表所示不動產於民國九十五年四月十八日
經桃園縣中壢地政事務所所為所有權移轉登記應予以塗銷，並回
復登記為被上訴人丙○○所有。
第一、二審訴訟費用由被上訴人負擔。
    事實及理由
壹、程序方面：
    本件被上訴人乙○○經合法通知，未於最後言詞辯論期日到
    場，核無民事訴訟法第386 條各款所列情形，爰依上訴人聲
    請，由其一造辯論而為判決。
貳、實體方面：
一、上訴人起訴主張：訴外人李詩詩前於民國93年10月27日邀同
    被上訴人丙○○（下稱丙○○）為連帶保證人，與上訴人簽
    訂授信合約書申辦授信，約定金額以新臺幣（下同）2 百萬
    元為限，授信期間自93年10月28日起至98年10月28日止；並
    約定如任何一筆債務不依約清償本金或付息時，即喪失期限
    之利益，上訴人得逕向立約人李詩詩及連帶保證人丙○○請
    求清償。嗣李詩詩於93年10月28日向上訴人申請撥貸2 百萬
    元，約定利息按年息8.25﹪固定計算，並自借款日起依年金
    法按月分60期平均攤還本息。惟李詩詩未依約給付，迄今尚
    積欠本金1,483,710 元及自95年4 月29日起算之利息（下稱
    系爭債務），履經上訴人催討均未清償。丙○○既係系爭債
    務之連帶保證人，應就上訴人未獲清償之系爭債務負連帶責
    任，自無先訴抗辯權可言，且不論李詩詩是否陷於無資力，
    均得由上訴人逕向丙○○主張清償系爭債務。詎丙○○為免
    清償之責，竟於95年4 月18日將其所有如附表所示之不動產
    （下稱系爭不動產）無償贈與被上訴人乙○○（下稱乙○○
    ，與丙○○合簡稱被上訴人），並辦妥所有權移轉登記；丙
    ○○所為無償債權及物權行為，顯已損害上訴人上開債權。
    復依訴外人財團法人金融聯合徵信中心個人逾期催收或呆帳
    資訊，李詩詩向訴外人土地銀行桃園分行之借款，於95年5
    月即逾期3 個月未繳款（應繳而未繳之月份應為94年12月）
    ，由此可知於上開系爭不動產移轉登記時，李詩詩之財務、
    債信已惡化，而恐無正常之償債能力。再被上訴人間，既以
    贈與為上開系爭不動產移轉登記之登記原因，且僅提出借據
    而未證明彼此間確存有消費借貸（如提出匯款單等），則依
    登記公示原則，即難謂上開系爭不動產移轉登記係被上訴人
    間消費借貸之對價。又債權人所得撤銷之詐害行為，以債權
    成立後所為者為限，蓋債權發生時債務人之責任財產係債務
    人之信用基礎；且債權若成立於詐害行為前，縱詐害行為發
    生時，債務仍未屆清償期，債權人應亦得行使撤銷權。故原
    審以李詩詩於丙○○於95年3 月22日贈與系爭不動產予乙○
    ○時，對上訴人無不能履行系爭債務情事，丙○○之連帶保
    證人責任條件尚未成就，上開贈與行為無害於上訴人債權而
    不符民法第244 條要件駁回上訴人之訴，顯非適法。另依最
    高法院42年台上字第323 號判例意旨，債權人依民法第244
    條第1 項撤銷債務人所為無償行為時，不以債務人知有損害
    債權人之債權為必要。為此，爰依民法第244 條第1 項及第
    4 項提起本件訴訟，並聲明：如主文所示。
二、被上訴人丙○○則以：系爭不動產贈與移轉登記日為95年4
    月18日，斯時被伊並不知李詩詩無資力清償系爭債務；且依
    上訴人所稱，李詩詩係自同年月29日起未依約清償系爭債務
    ，則於上開移轉登記之時日，李詩詩之清償能力應屬正常。
    另丙○○僅是系爭債務之保證人，於上訴人向李詩詩之財產
    強制執行無效果前，可依民法第745 條拒絕履行系爭債務之
    保證責任。又丙○○因罹患乳癌，且系爭不動產尚有鉅額貸
    款須繳付，乃向乙○○借貸支付醫藥費，約定由乙○○代為
    墊付上開貸款，並以移轉系爭不動產所有權予乙○○為對價
    等語資為抗辯，並聲明：上訴人之上訴駁回。
三、被上訴人乙○○雖未於最後言詞辯論期日到場，惟據其之前
    提出之書狀與所為陳述略以：其與丙○○係兄妹，因丙○○
    於94年2 月間得知罹患癌症後，收入全無，故陸續向其借貸
    用以醫療、生活所需，並由乙○○繳付系爭不動產之貸款；
    嗣丙○○為清償上開債務，而以移轉系爭不動產所有權予乙
    ○○抵債。另其就丙○○為李詩詩擔任系爭債務連帶保證人
    一事並不清楚等語資為抗辯，並聲明：上訴人之上訴駁回。
    。
四、兩造不爭執之事實：
(一)、李詩詩於93年10月27日邀同丙○○為連帶保證人，與上訴人
    簽訂授信合約書申辦授信，嗣李詩詩於同年月28日向上訴人
    申請撥貸2 百萬元，約定利息按年息8.25﹪固定計算，並自
    借款日起依年金法按月分60期平均攤還本息。惟李詩詩未依
    約給付，迄今尚積欠本金1,483,710 元及自95年4 月29日起
    算之利息（即系爭債務）未償。而丙○○亦無力清償系爭債
    務。
(二)、丙○○於94年2 月起因罹癌，陸續向其胞兄即乙○○借錢看
    病、開刀、並立有借據。
(三)、丙○○於於95年4 月18日，以登記原因：贈與、原因發生日
    期：95年3 月22日，移轉登記系爭不動產予乙○○。系爭不
    動產上尚有訴外人中國信託商業銀行股份有限公司於94 年3
    月22日登記設定之本金最高限額102 萬元之抵押權。
(四)、依據財團法人金融聯合徵信中心96年11月20日金徵（業）字
    第0960023040號函所載，李詩詩於95年3 月間之資力，並無
    不能清償之狀況。
(五)、上訴人所提出之授信合約書、授信動用申請書、放款帳務明
    細資料查詢、土地及建物謄本、桃園縣政府稅捐稽徵處中壢
    分處函；丙○○提出之三軍總醫院檢查報告單、全民健康保
    險重大傷病資料更改或補發通知書、國防大學國防醫學院三
    軍總醫院手術同意書、麻醉同意書；乙○○提出之借據形式
    上之真正。
五、本院判斷：本件上訴人主張被上訴人就系爭不動產之上開贈
    與及所有權移轉登記，係屬無償之詐害債權行為，為被上訴
    人所否認，並以前揭情詞置辯。則本件所應審酌之重點，厥
    為被上訴人間就系爭不動產之移轉行為是否害及上訴人之債
    權？
六、經查：
(1)、按連帶債務人對於債權人應各負全部給付之責，是在債務未
    受清償前，連帶債務人中之一人所為之詐害行為，債權人自
    得對之依民法第244 條第1 項、第2 項之規定撤銷之。至於
    其他連帶債務人有資力與否，應非所問（最高法院88年度台
    上字第1302號判決意旨參照）。次按連帶保證，係保證人對
    於債權人約定與主債務人連帶負擔債務履行而為之保證。我
    民法債編各種之債，雖未就連帶保證設有規定，然連帶保證
    人既對於債權人明示與主債務人各負全部給付之責任，在債
    務體態上，亦屬民法第272 條第1 項所規定之連帶債務（最
    高法院45年台上字第1426號判例參照）。而本件丙○○為李
    詩詩向上訴人借款之連帶保證人，此為被上訴人所不爭執，
    並有借款契約可證（見原審卷第10頁），則丙○○於簽具借
    款契約時即已承擔連帶債務之責，而應與李詩詩負連帶清償
    責任，其債務亦非俟主債務不履行時始發生。且被上訴人之
    財產移轉行為是否有害於債權，亦應依連帶保證人丙○○個
    人之財產，是否因系爭房地之移轉行為，致債權人受償困難
    而論之。如連帶債務人處分財產時，因此而致債權人之債權
    將來受償困難，即使主債務人仍然按期清償利息，未發生債
    務不履行之情形，仍難謂債權人不得行使民法第244 條第1
    項或第2 項之撤銷權。從而，本件被上訴人主張渠等就系爭
    房地之移轉行為發生於95年4 月18日，當時李詩詩尚未發生
    未繳本息之情形，上訴人即不得主張撤銷等語，固非可採。
(2)、繼按債務人所為之無償行為，有害及債權者，債權人得聲請
    法院撤銷之。民法第244 條第1 項定有明文。次按民法第24
    4 條規定所謂債務人害及債權之無償行為，係指因債務人之
    行為，致債權不能獲得滿足；換言之，因債務人之行為而致
    積極的減少財產，或消極的增加債務，因而使債權陷於清償
    不能或因難或遲延之狀態。又債權人依民法第244 條規定，
    撤銷債務人所為之有償或無償行為者，祇須具備下列之條件
    ，即：(一)為債務人所為之法律行為；(二)其法律行為有害於債
    權人；(三)其法律行為係以財產權為目的；(四)如為有償之法律
    行為；債務人於行為時，明知其行為有害於債權人，受益人
    於受益時，亦明知其事情。至於債務人之法律行為除有特別
    規定外，無論為債權行為抑為物權行為，均非所問。另債務
    人所有之財產除對於特定債權人設有擔保物權外，應為一切
    債務之總擔保，故債務人明知其財產不足清償一切債務，而
    竟將財產贈與於人，債權人即得依民法第244 條第1 項之規
    定，聲請法院撤銷。此項撤銷權之效力，不特及於債權行為
    ，即物權行為亦無例外。又按當事人主張有利於己之事實者
    ，就其事實有舉證之責任，民事訴訟法第277 條前段亦定有
    明文。另主張常態事實者，就其事實無庸舉證，主張變態事
    者，應就變態事實負舉證義務，此為舉證責任分擔原則。本
    件事實中丙○○雖堅決否認伊係將系爭不動產贈與乙○○，
    並辯稱係因其罹患癌症，需錢孔急，乃向乙○○借貸158 萬
    元，並將系爭不動產移轉登記為乙○○所有等語。惟系爭債
    務之連帶保證人丙○○於95年3 月22日將其所有之系爭不動
    產贈與乙○○，並於95年4 月18日以贈與為登記原因，辦妥
    所有權移轉登記與乙○○之事實，此為兩造所不爭執，故本
    院認上訴人主張系爭不動產之所有權移轉確屬債務人所為之
    無償行為，尚堪採信。被上訴人抗辯非屬無償行為，則應由
    其就此部分事實負擔舉證責任，丙○○僅陳稱其向兄長乙○
    ○借貸158 萬，故將系爭不動產移轉登記與乙○○所有，尚
    不足以證明被上訴人所為之系爭不動產移轉登記原因非屬無
    償行為，況縱認丙○○向乙○○借貸158 萬元為真，此與丙
    ○○將系爭不動產贈與乙○○仍屬二事，不應混淆論之，顯
    見上訴人所主張系爭不動產之移轉係出於丙○○之無償行為
    ，應屬可採。
(3)、續查，連帶保證人丙○○於95年3 月22日將其所有之系爭不
    動產贈與乙○○，並於95年4 月18日以贈與為登記原因，辦
    妥所有權移轉登記斯時，主債務人李詩詩名下之資產僅有薪
    資所得21,106元，連帶保證人名下之資產亦僅有1993年出廠
    之三陽汽車1 部，以及投資額406,020 元，所得2,774 元（
    參見本院卷宗第118 頁以下），並無其他資產可言，而債務
    人李詩詩所積欠之系爭債務額則高達1,483,710 元及自95年
    4 月29日起算之利息，顯見連帶保證人丙○○將系爭不動產
    無償贈與乙○○之行為，確將有害於債權人之債權滿足，上
    訴人依民法第244 條第1 項規定，訴請撤銷被上訴人間贈與
    系爭不動產之債權行為、所有權移轉登記之物權行為，並依
    同條第4 項規定，請求被上訴人回復原狀，自屬有據。
七、綜上所述，上訴人主張依民法第244 條第1 項規定撤銷詐害
    行為，請求被上訴人間就系爭不動產於95年3 月22日所為贈
    與之債權行為及物權行為應予撤銷，被上訴人乙○○就系爭
    不動產於95年4 月18日年經桃園縣中壢地政事務所所為所有
    權移轉登記應予以塗銷，並回復登記為被上訴人丙○○所有
    ，即屬有據，應予准許。原審就此判決上訴人敗訴，尚有未
    洽，上訴意旨就此部分指摘原判決不當，求予廢棄改判，為
    有理由，應由本院予以廢棄，改判如主文所示。
據上論結，本件上訴為有理由，依民事訴訟法第436 條之1 第3
項、第450條、第78條，判決如主文。
中    華    民    國    97    年    10    月    16    日
                  民事第三庭  審判長法  官  張天民
                                    法  官  黃斯偉
                                    法  官  陳清怡
┌──────────────────────────┐
│附表：                                              │
├──┬──────────┬────┬────┬──┤
│種類│   所    在    地   │面    積│權利範圍│備註│
├──┼──────────┼────┼────┼──┤
│土地│桃園縣中壢市○○段39│3832平方│13/10000│    │
│    │9地號               │公尺    │        │    │
├──┼──────────┼────┼────┼──┤
│建物│桃園縣中壢市○○段  │22.71平 │全    部│    │
│    │10051 建號          │方公尺  │        │    │
│    │門牌號碼：          │        │        │    │
│    │桃園縣中壢市○○○街│        │        │    │
│    │173 之7 號7 樓      │        │        │    │
├──┼──────────┼────┼────┼──┤
│附屬│同  上              │3.17平方│全    部│陽台│
│建物│                    │公尺    │        │    │
├──┼──────────┼────┼────┼──┤
│共用│桃園縣中壢市○○段10│1201.61 │37/10000│    │
│部分│122建號             │平方公尺│        │    │
│    ├──────────┼────┼────┼──┤
│    │桃園縣中壢市○○段10│3775.79 │81/10000│    │
│    │123建號             │平方公尺│0       │    │
└──┴──────────┴────┴────┴──┘
上列正本證明與原本無異。
不得上訴。
中    華    民    國    97    年    10    月    16    日
                                     書記官  劉璟佳


司法院資訊處製作；財團法人民間司法改革基金會備份。
